臺灣臺南地方法院民事判決　　　　　　　94年度訴字第1192號
原　　　告　乙○○
訴訟代理人　陳培芬　律師
被　　　告　甲○○
訴訟代理人　張文嘉　律師
上列當事人間請求請求交付帳冊事件，本院判決如下：
    主  文
原告之訴駁回。
訴訟費用由原告負擔。
　　事實及理由
一、原告起訴主張：被告為永聚合材料科技股份有限公司（以下
    簡稱永聚合公司）之負責人，該公司股東黃忠明於民國九十
    三年十一月五日具狀向本院聲請選派檢查人檢查該公司之業
    務帳目及財產情形，經本院以九十三年度司字第九十號裁定
    ，選任原告乙○○會計師為該公司之檢查人，被告雖提起抗
    告，亦經臺灣高等法院臺南分院以九十四年度抗字第六八號
    裁定駁回其抗告確定在案。原告於九十四年二月二日上午十
    時前往永聚合公司位於臺南縣永康市○○○路八一九號工廠
    執行檢查人職務時，被告竟將大門深鎖，使原告不得其門而
    入，原告乃前往該公司設址所在地（臺南縣永康市○○里○
    ○路九七○巷二○號），亦無功而返；嗣於九十四年五月三
    日上午九時，原告再度前往上址工廠執行檢查人職務，被告
    又藉口工廠遭小偷入侵，帳簿及相關資料均被竊無法提供檢
    查云云。但該廠房內卻囤積數量頗巨原物料等待加工，此有
    原告提出之現場照片二張為證，則小偷豈有不竊有財產價值
    之貨物，而竊取毫無價值之帳冊之理，足見被告所言不實，
    其藉故拒絕提供永聚合公司帳冊予原告檢查，顯然已嚴重侵
    害檢查人被法律賦予之職權，為此訴請被告交付永聚合公司
    之業務、會計、財務帳冊資料予原告查核。
二、被告則以：按最高法院六十九年度台上字第三八四五號判例
    要旨，檢查人對保管業務帳冊之董事起訴時，應以公司為原
    告而以檢查人為法定代理人，始為合法，故本件原告以其個
    人名義起訴，顯為當事人不適格。且被告於九十四年四月二
    十六日發現小偷入侵，立即打電話報案，清點後發現辦公室
    內之電腦、電話機、傳真機、工具箱、舊版硬幣及裝箱存放
    在品管室內之帳冊、憑證、存摺、空白支票、印章…等均失
    竊，有報案三聯單及被告提出於永康分局之遺失物品清冊（
    見本院南簡字卷第四九至五一頁）可證，原告請求交付之帳
    冊等資料既已失竊，自不能強令被告交付，故原告之起訴顯
    無理由，請求判決駁回原告之訴等語，資為抗辯。
三、查本件有關原告主張被告為永聚合公司之負責人，該公司股
    東黃忠明向法院聲請選派檢查人檢查該公司之業務帳目及財
    產情形，經法院裁定選任原告為該公司之檢查人確定在案，
    原告依法具有檢查永聚合公司業務帳目及財產情形之權利，
    乃於九十四年二月二日上午十時及九十四年五月三日上午九
    時，先後二次前往永聚合公司位於臺南縣永康市○○○路八
    一九號工廠檢查該公司之業務帳目及財產情形，第一次因被
    告將該處大門深鎖，致無功而返，第二次則因被告表示該址
    工廠遭小偷入侵，帳簿及相關資料均被竊無法提供檢查，致
    未取得永聚合公司之業務帳冊等情，業據提出永聚合公司基
    本資料查詢、本院九十三年度司字第九○號裁定影本、臺灣
    高等法院臺南分院九十四年度抗字第六八號裁定影本、永大
    郵局（４２支）存證信函第二○號影本、永康大橋郵局存證
    信函第一五二號影本各一件及照片二張（見本院南簡字卷第
    二五頁、第八至一五頁、第一六至一八頁、第一九至二一頁
    、第二二頁）為證，且為被告所不爭執，並經本院職權調取
    上開選派檢查人案卷查核屬實，固堪採信為真實。
四、惟按提起訴訟，必須當事人就特定訴訟標的有實施之權能，
    始為當事人適格。在給付之訴，必須原告對於其所主張為標
    的之權利，依實體法規定有處分之權能，始能為適格之原告
    。原告、被告或兩造當事人不適格者，其訴權存在之要件，
    即不能認為具備，法院自應認原告之訴為無理由，以判決駁
    回之。又有關當事人適格之要件，法院應依職權調查之。經
    查：本案訴訟提起之目的，係為檢查永聚合公司之業務帳目
    及財產情形，則為本案訴訟標的法律關係之系爭業務帳冊交
    付請求權，應存在於永聚合公司與被告間，方屬適當而具有
    法律上之意義，如非以永聚合公司為原告提起本件訴訟，其
    當事人即為不適格。又公司之檢查人，在執行職務範圍內，
    亦為公司負責人，公司法第八條第二項定有明文。本件原告
    既經本院依公司法第二百四十五條規定，選派為永聚合公司
    之檢查人確定，已如前述，則原告為執行其檢查永聚合公司
    業務帳目及財產情形之職務，依法自應由原告以永聚合公司
    負責人（法定代理人）身分，而以永聚合公司為訴訟之原告
    ，對保管該業務帳冊等資料之董事或其他公司職員（如經理
    人等）起訴請求，方屬合法（最高法院六十九年度台上字第
    三八四五號判例意旨參照）。然原告竟未以永聚合公司為訴
    訟之原告，而逕以其個人名義提起本件訴訟，依照上開說明
    ，當事人自屬不適格，原告之訴為顯無理由，爰不經言詞辯
    論逕以判決駁回之。
五、據上論結，本件原告之訴為無理由，依民事訴訟法第二百四
    十九條第二項、第七十八條，判決如主文。
中　　華　　民　　國　　94　　年　　10　　月　　3 　　日
                  民事第一庭   審判長  法　官　王金龍
                                       法  官  周素秋
                                       法  官  王欣玲
以上正本證明與原本無異。
如對本判決上訴，須於判決送達後20日內向本院提出上訴狀。
中　　華　　民　　國　　94　　年　　10　　月　　6 　　日
                               書記官  謝育錚
